【裁判字號】    92,訴,1956
【裁判日期】    921107
【裁判案由】    清償借款
【裁判全文】
臺灣臺中地方法院民事判決  九十二年度訴字第一九五六號
    原      告  甲○○
    訴訟代理人  張繼準律師
    複代理人    莊惠祺律師
    被      告  丙○○
                戊○○
                乙○○
                己○○
                丁○○
                辛○○
                庚○○
右當事人間請求給付借款事件，於中華民國九十二年十月二十四日言詞辯論終結，本
院判決如左：
    主      文
被告應連帶給付原告新台幣壹佰萬元，及如附表一所示之遲延利息及違約金。
原告其餘之訴駁回。
訴訟費用由被告連帶負擔。
本判決第一項原告勝訴部分，於原告以新台幣參拾參萬肆仟元，為被告供擔保後，得
為假執行。
原告其餘假執行之聲請駁回。
    事      實
甲、原告方面：
壹、聲明：
一、被告應連帶給付原告新台幣（下同）一百萬元，及如附表二所示之利息、遲延利
    息及違約金。
二、願供擔保請准宣告假執行。
貳、陳述：
一、已故訴外人林沼堂於民國（下同）八十五年二月十日，邀同被告丙○○為連帶保
    證人，向原告借款一百萬元，約定借款期限為八十五年二月十日，至同年七月十
    日止，利息按每萬元每月二百元（即年息百分之二十四）計算，如有遲延，除按
    每萬元每月二百二十元計付利息外，並按每萬元每月二百五十元計付違約金。惟
    屆期林沼堂未依約清償，並於八十五年九月十八日去世。借款債務由被告丙○○
    、戊○○、乙○○、己○○、丁○○、及訴外人黃照繼承，嗣後訴外人黃照於八
    十七年二月二十二日去世，其債務應由被告辛○○、庚○○二人繼承，是被告丙○○、戊○○、乙○○、己○○、丁○○、黃照承、辛○○、庚○○對系爭債務
    負有連帶清償之責。惟被告等經催告未為給付，爰依消費借貸借用物返還請求權
    及連帶保證之法律關係及繼承法則，起訴請求被告連帶給付如主文所示之借款、
    利息、遲延利息及違約金。
三、證據：提出借據一份、戶籍謄本一份為證。
乙、被告丙○○方面：
壹、聲明：駁回原告之訴及假執行之聲請。
貳、陳述：對於林沼堂向原告借款未還，且債務由被告等人繼承之事實不爭執，惟兩
    造曾協議約定，由被告等人以繼承自林沼堂之不動產土地，移轉所有權登記予原
    告代物清償，原告自不得再就系爭借款債權向被告請求，且原告之請求權已罹於
    時效，被告自得拒絕給付，其後又稱：僅向原告借款四十萬元而已，且已用一支
    手機抵償。
丙、被告丁○○、庚○○二人未於最後言詞辯論期日到庭，惟曾到庭聲明：駁回原告
    之訴及假執行之聲請，並陳述：對於林沼堂向原告借款未還，且債務由被告等人
    繼承之事實不爭執，惟兩造曾協議約定，由被告等人以繼承自林沼堂之不動產土
    地，移轉所有權登記予原告代物清償，協議後因被告找不到原告以致未能辦理登
    記，原告自不得再就系爭借款債權向被告請求等語，且提出協議書一份為證。
丁、被告戊○○、乙○○、己○○、辛○○未於言詞辯論期日到庭，且未提出書狀為
    任何聲明及陳述。
    理      由
甲、程序方面：本件被告丁○○、庚○○、戊○○、乙○○、己○○、辛○○六人受
    合法通知，無正當理由，未於最後言詞辯論期日到場，核無民事訴訟法第三百八
    十六條所列各款情形，依原告之聲請，由其一造辯論而為判決。
乙、得心證之理由：
一、原告主張前開林沼堂以被告丙○○為連帶保證人向其借款未還，且林沼堂死亡後
    ，借款債務由繼承人即被告丙○○、戊○○、乙○○、己○○、丁○○、及訴外
    人黃照繼承，嗣後訴外人黃照於八十七年二月二十二日去世，其所負債務由被告
    辛○○、庚○○二人繼承等情，業經被告丁○○、庚○○、丙○○分別於九十二
    年八月二十二日、九十二年九月十九日審理中所自認，並有原告所提之借據、戶
    籍謄本各一份為證，雖被告丙○○事後翻異前詞，改稱林沼堂僅借款四十萬元，
    並以手機一支抵償，惟被告丙○○事後改稱僅借四十萬元部分，與其之前之陳述
    有異，且與被告丁○○、庚○○之陳述不符，實難採信，況原告所提附卷而為被
    告所不爭執之借據，及被告丁○○所提之協議書一份，其上均載明林沼堂所借之
    款項確為一百萬元，足認原告主張林沼堂向其借款之數額為一百萬元之事實，應
    屬可採，被告丙○○事後辯稱：林沼堂僅向原告借款四十萬元，應無可採。又被
    告丙○○亦辯稱：其以手機一支抵償部分債務，惟就該清償之事實，未舉積極證
    據以資證明，其此部分之抗辯，亦無足取。
二、另被告丙○○、丁○○、庚○○復到庭抗辯：兩造曾有協議，由被告等人以不動
    產所有權代物清償，原告不得再向被告等人主張借款債權云云。惟查：依被告丁○○所提而原告不為爭執之協議書，其上除記載，兩造就前述原告主張之債務存
    在，且確為被告等人繼承之事實外，復記載：「二、茲林沼堂之全體繼承人即甲
    方（即被告等人）與乙方（即原告）達成協議，即甲方同意於簽署本協議書後，
    立即辦理繼承登記，且於辦理繼承登記後，即由甲方將上開三筆土地（即坐落台
    中縣大甲鎮○○段三八五地號、同段三八五之一地號、同段三八五之二地號土地
    ，應有部分均為十八分之二）過戶登記予乙方。．．．五、甲方於將上開土地過
    戶予乙方之後，對乙方之債務即為消滅，乙方不得再對甲方為任何請求或主張。
    」，是依上述協議書記載，原告僅同意被告得以代物清償之方式，解決系爭債務
    ，惟必須於被告等人履行上開土地繼承登記，及移轉所有權登記予原告之義務時
    ，原告方不得再就系爭借款債權，向被告等人主張權利，如被告等人不為履行，
    原告之債權仍然存在，自得對被告等人主張之，是上開協議書僅是原告同意被告
    得以代物清償之方式清償債務，而非屬消滅原來法律關係之創設性和解契約，惟
    本件債務自協議書簽訂後迄今，被告等人未辦理繼承登記，且未將土地所有權移
    轉登記予原告之事實，為兩造所不爭執，雖被告丁○○、庚○○辯稱：於協議書
    訂立後，被告因找不到原告乃致於未能辦理上開登記云云，惟此為原告所否認，
    且被告丁○○、庚○○就其抗辯之事實，復未能舉證證明，況上述系爭繼承登記
    ，不必原告協助即可辦理，亦未見被告等人辦理，顯見被告丁○○、庚○○辯稱
    ：其有誠意履行協議義務，即難遽採；再者，於本件審理中，原告以準備書狀催
    告被告等人，重申請求被告等人履行協議義務，惟被告等人迄今仍未依約辦理繼
    承登記及所有權移轉登記，顯見原告主張被告等人無履行協議書代物清償之誠意
    ，應屬可採。按被告等人既未依協議履行義務以消滅原告主張之債權，原告之權
    利既未消滅，自得對被告等人主張之，是被告抗辯：依協議書之約定，原告之權
    利業已消滅而不得主張，其等得拒絕給付，自無可採。
二、按借用人應於約定期限內，返還與其所借用物種類、品質、數量相同之物。又稱
    保證者，謂當事人約定，一方於他方之債務人不履行債務時，由其代負履行責任
    之契約；再按保證債務，除契約另有訂定外，包括主債務之利息、違約金、損害
    賠償及其他從屬於主債務之負擔；末按連帶債務之債權人，得對債務人中之一人
    或數人或全體，同時或先後請求全部或一部之給付，民法第四百七十八條前段、
    第七百三十九條、第七百四十條及第二百七十三條第一項分別定有明文。又繼承
    人自繼承開始時，除本法另有規定外，承受被繼承人財產上之一切權利義務；繼
    承人對於被繼承人之債務負連帶責任，民法第一千一百四十八條前段、第一千一
    百五十三條第一項亦定有明文。經查：
（一）本件已故林沼堂生前既向原告借款一百萬元未還，已如前述，而該借款債務既
      為被告等七人所繼承，是被告七人就上開借款債務應對原告負連帶清償責任，
      原告請求被告等連帶清償借款本金一百萬元，為有理由。
（二）又系爭借款之期限為八十五年二月十日，至同年七月十日止，約定利息則按每
      萬元每月二百元（即年息日分之二十四）計算，如有遲延，除按每萬元每月二
      百二十元計付利息外，並按每萬元每月二百五十元計付違約金，惟利息之約定
      超過年息百分之二十，債權人對超過部分利息沒有請求權，民法第二百零五條
      定有明文，是原告與林沼堂就借款債務所約定之利息及遲延利息，其利率超過
      年息百分之二十部分，對被告等人本無請求權，合先敘明。另約定之違約金過
      高者，法院得減至相當之數額。民法第二百五十二條亦定有明文。本件借款，
      其約定之違約金為每萬元每月二百五十元，即年息百分之三十，衡諸當下一般
      一年短期定期利率不及百分之二之情事，此違約金之約定，應屬過高，對借款
      人而言，顯屬過苛，自無庸置疑。參諸本件借款約定之利息及遲延利息，原告
      得請求之利率，為年息百分之二十，高於一般銀錢業者之借款利率甚多，是本
      件違約金部分，本院認以上開遲延利息利率之百分之十計算違約金數額，對被
      告已有懲罰，對原告亦有補償，方屬適宜，原告就超過部分，即無請求權。
（三）利息、紅利、贍養費退職金及其他一年或不及一年之定期給付債權，其各期給
      付請求權，因五年間不行使而消滅；消滅時效自請求權可行使時起算；消滅時
      效因承認而中斷。民法第一百二十六條、第一百二十八條前段、第一百二十九
      條第一項第二款分別定有明文。按本件借款其清償期為八十五年七月十日，是
      本件借款約定利息部分，於九十年七月十日即已時效消滅完成，原告遲至九十
      二年七月九日方起訴向被告請求，被告自得拒絕給付，被告拒絕此部分之請求
      ，應屬有理。至於遲延利息及各期之違約金部分，其時效消滅期間為五年，惟
      因被告等人於九十一年五月五日，與原告訂立協議書，承認系爭借款債務之存
      在，是系爭借款債務所附屬之遲延利息及違約金部分之債權，其於九十一年五
      月五日，未逾時效消滅部分，自應重行起算消滅時效期間，即八十六年五月五
      日以前，所產生之遲延利息違約金債權已消滅時效完成，被告固得拒絕給付，
      然八十六年五月六日以後，所產生之遲延利息違約債權其消滅時效尚未完成，
      被告自不得拒絕給付。
三、綜上所述，原告依繼承法則、消費借貸契約之借用物返還請求權之法律關係，請
    求被告應連帶給付原告一百萬元，及附表一所示之利息及違約定，為有理由，應
    予准許。原告逾此部份之請求，為無理由，應予駁回。
四、本件事證已臻明確，兩造其餘主張陳述及所提之證據，均毋庸再予審酌，附此敘
    明。
五、本件原告勝訴部分，原告陳明願供擔保，請求宣告假執行，核無不合，爰酌定相
    當之擔保金額，予以准許。至原告敗訴部分，其假執行之聲請失所附麗，應予駁
    回。
丙、據上論結，本件原告之訴為一部有理由，一部無理由，依民事訴訟法第七十九條
    、第八十五條第二項，第三百九十條第二項，判決如主文。
中      華      民      國      九十二  年    十一      月    七      日
                                    臺灣臺中地方法院民事第三庭
~B法      官  王金洲
右為正本，係照原本作成。
如對本判決上訴，須於判決送達後廿日內向本院提出上訴狀（須附繕本）。
中      華      民      國    九十二    年    十一      月    七      日
~B法院書記官
附表一
本    金   遲延利息                  違約金
一百萬元   自八十六年五月六日起，    自八十六年五月六日起，
           至清償日止，按年息百分    至清償日止，按上開利率
           之二十計算                百分之十計算
附表二
本    金  利息                    遲延利息                 違約金
一百萬元  自八十五年二月十日起，  自八十五年七月十一日起， 自八十五年七月
          至同年七月十日止，按年  至清償日止，按年息百分之 十一日起，至清
          息百分之二十計算        二十計算                 償日止，按年息
                                                           百分之三十計算
（以下空白）


司法院資訊處製作；財團法人民間司法改革基金會備份。
